【裁判字號】    88,重訴,69
【裁判日期】    890307
【裁判案由】    債務人異議之訴等
【裁判全文】
臺灣雲林地方法院民事判決              八十八年度重訴字第六十九號
    原      告  丁○○
    訴訟代理人  陳適庸
                戊○○
    被      告  甲○○
    訴訟代理人  廖世鐘律師
    被      告  乙○○        .
                丙○○○      .
右當事人間請求債務人異議之訴等事件，本院判決如左：
    主      文
本院八十六年度執字第二Ｏ五五號強制執行事件，就被告甲○○分配新臺幣捌拾玖元
之利息應予剔除、分配新臺幣貳佰零貳萬壹仟貳佰拾元之遲延利息應減為新臺幣
陸拾伍萬元受分配、分配新臺幣佰陸拾捌萬捌仟柒佰伍拾元之違約金應減為新臺幣
玖拾柒萬伍仟元受分配；就被告乙○○分配新臺幣貳拾壹元之利息應予剔除、分配新
臺幣肆拾陸萬陸仟肆佰拾捌元之遲延利息應減為新臺幣壹拾伍萬元參與分配、分配
新臺幣捌拾伍萬壹仟貳佰伍拾元之違約金應減為新臺幣貳拾貳萬伍仟元參與分配；就
被告丙○○○分配新臺幣壹萬伍仟壹佰貳拾元之利息應予剔除、分配新臺幣壹佰捌
拾陸萬伍仟柒佰伍拾元之遲延利息應減為新臺幣陸拾萬元參與分配、分配新臺幣
佰肆拾萬伍仟元之違約金應減為新臺幣玖拾萬元參與分配。
原告其餘之訴駁回。
訴訟費用由原告負擔五分之二，被告甲○○、乙○○、丙○○○分別負擔五分之一。
    事      實
甲、原告方面：
  一、聲明：
    (一)確認鈞院八十六年度執字第二Ｏ五五號強制執行事件分配表對被告所分配之利
      息、遲延利息暨違約金債權不存在。
    (二)被告甲○○就前開分配表分配之利息新台幣（下同）二百零二萬一千三百二十
      二元、違約金三百六十八萬八千七百五十元，被告乙○○分配之利息四十六萬
      六千四百三十八元、違約金八十五萬一千二百五十元，被告丙○○○分配之利
      息一百八十八萬八百七十六元、違約金三百零四萬五千元，均應自前開分配表
      中刪除。
    (三)確認鈞院八十六年度執字第二Ｏ五五號強制執行事件分配表中，被告甲○○應
      分配之債權原本金額超過四十萬元部分不存在。
    (四)訴訟費用由被告負擔。
  二、陳述：
    (一)被告甲○○與原告間之強制執行事件，於日前接到鈞院八十六年度執字第二Ｏ
      五五號執行金額計算書分配表。查債權人即被告甲○○、乙○○、丙○○○（
      原名陳莊虧）對原告之債權，依兩造於民國（下同）七十一年六月四日訂立之
      協議書，並無利息及違約金之訂定，依該協議內容觀之，債務人即原告就總票
      據債務須設定抵押權先還三成，餘七成「自七十二年六月四日起每個月償還一
      成」，完全無關利息及違約金之約定。被告甲○○與原告又於七十二年二月一
      日簽立無償付息證明書，載明「抵押權純屬無息償付設定」、「甲○○亦不得
      追償付息」等語，雙方約定不須支付利息之情，並經被告甲○○債權之讓與人
      張鑾於臺灣臺北地方法院八十七年度北簡字第二一五三號清償借款事件中證實
      。被告丙○○○與原告於七十一年六月五日訂立抵押權設立契約書，亦明載「
      三、利息及違約金：無」，雙方更於七十二年五月九日達成協議，由原告分期
      每月「無息償還」一萬元。再者，本件他項權利證書上利息欄亦僅記載依個別
      債務約定，被告既未提出雙方有利息約定之證明，則分配表所列利息與違約金
      ，殊乏其據，至於他項權利證書上關於違約金之記載，純係代書之誤載。又利
      息、遲延利息及違約金均應適用五年短期時效之規定，被告之請求已因時效消
      滅而得由原告拒絕給付。且違約金約定過高者，法院得酌減之，被告請求年息
      百分之三十六之違約金，尤非妥當，應予酌減，為此爰訴請判決如聲明第一項
      、第二項所示。
    (二)原告與被告甲○○間之債權，實際上係被告甲○○受讓訴外人張鑾對原告之債
      權，原告與張鑾於七十一年六月四日達成協議後，曾於七十一年十月七日將第
      一銀行價值二十萬元股票轉讓抵債，原告又於七十五年二月二十五日將原告對
      於訴外人林根針債權轉讓五萬元於張鑾指定之訴外人劉郁男，是被告甲○○應
      分配之債權原本應扣除二十五萬元，爰追加訴請確認原告與被告甲○○間之債
      權原本超過四十萬元部分不存在。
    (三)原告所提出之七十二年二月一日無償付息證明書包括其上被告甲○○之姓名係
      原告之夫戊○○所書寫者無誤，但戊○○事後有將該份無償付息證明書寄給被
      告甲○○蓋章，已生效力。
    (四)本件債權之清償期係「依各個債務契約分別規定」，而兩造於設定抵押契約時
      被告係應允原告於有錢時隨時清償，亦即並無清償期之約定，既未定清償期，
      何來遲延利息和違約金？
  三、證據：提出七十一年六月四日被告所簽立之協議書影本一份、七十二年二月一
      日無償付息證明書影本一份、臺灣臺北地方法院八十七年度北簡字第二一五三
      號被告戊○○所提出之答辯狀繕本一份、臺灣臺北地方法院八十七年度北簡字
      第二一五三號宣示判決筆錄影本一份、七十一年六月五日被告丙○○○所簽立
      之債權債務契約書影本一份、七十二年五月九日被告丙○○○與原告簽立之協
      議書影本一份、第一商業銀行股東名簿影本一份、他項權利證明書影本一份、
      債權轉讓契約書影本一份、債權讓與契約書影本一份、本院民事執行處八十八
      年四月二十二日強制執行金額計算書分配表影本一份為證，並聲請本院向雲林
      稅捐稽徵處查詢被告甲○○申報利息所得資料及傳訊證人林太郎。
乙、被告方面：
壹、被告乙○○部分：
    被告乙○○未於言詞辯論期日到場，亦未提出準備書狀作何聲明或陳述。
貳、被告甲○○部分：
  一、聲明：原告之訴駁回，訴訟費用由原告負擔。
  二、陳述：
    (一)被告甲○○與原告間之抵押債權係依據七十一年六月四日訂立之協議書就原債
      權金額三成（即六十五萬元）由原告提供其所有坐落雲林縣斗南鎮○○○段八
      四之二號、八四之十一號、八四之十三號、八四之十四號、八四之十五號、八
      四之十六號土地為擔保設定抵押權登記，該抵押權設定登記事項利息部分載明
      依各個債務契約分別規定，遲延利息按每百元日息一角計算，違約金按每百元
      日息一角計算，可見兩造間確有利息、遲延利息及違約金之約定，並非代書之
      誤載。
    (二)原告所提出之七十一年六月四日約定書亦未記載被告甲○○同意放棄利息之請
      求，更何況協議書之日期為七十一年六月四日，而設定抵押權登記日期為七十
      一年六月八日，如果被告有放棄利息、違約金之約定，絕不可能在抵押權設定
      契約書上再有利息、遲延利息、違約金之登記。
    (三)原告所提出之七十二年二月一日無償付息證明書並未經被告甲○○簽名或蓋章
      確認，該份證明書上之所有文字均為同一人之筆跡，對被告甲○○不生效力。
    (四)臺灣臺北地方法院八十七年度北簡字第二一五三號清償借款事件之原告張鑾係
      受讓被告甲○○對原告之另七成債權，與本件被告甲○○對原告之三成債權請
      求無關，不得以該金錢借貸事件而否定本件利息、遲延利息及違約金之存在。
    (五)遲延利息及違約金並無五年短期時效之適用。
    (六)被告甲○○不同意原告所為訴之追加，按債務人異議之訴與確認債權不存在之
      訴，其法律關係不同，又無民事訴訟法第二百五十六條之情形，其訴之追加不
      合法。至於原告與訴外人張鑾間如何以股票轉讓抵償，或對訴外人林根針債權
      轉讓五萬元於張鑾指定之劉郁男一節，均與本件設定之抵押權無關，原告就設
      定抵押權之借款未向被告甲○○清償分文，其主張自被告甲○○應受分配之原
      本中扣除二十五萬元，並無理由。
  三、證據：提出七十一年六月四日被告所簽立之協議書影本一份、他項權利證明書
      影本一份、無償付息證明書影本一份為證，並聲請傳訊證人周陳成、張鑾。
、被告丙○○○部分：
  一、聲明：原告之訴駁回，訴訟費用由原告負擔。
  二、陳述：
    (一)設定一百四十萬元抵押權時，並無「先還三成，餘七成‧‧‧」之文字，且他
      項權利證書與土地登記簿上均明載「遲延利息、違約金各依每百元日息一角計
      算」，足見兩造間確有利息及違約金之約定。
    (二)原告提出之七十二年五月九日被告丙○○○與原告簽立之協議書內容，並非針
      對本件借款所為之協議，係他筆借款之協議。
    (三)原告亦曾寫過無償付息證明書要求被告丙○○○蓋章，但因被告見該證明書內
      容與實際約定不符，所以拒絕蓋章。
    (四)原告於七十一年五月一日向被告丙○○○借款六千元、同年月十日借款六千元
      、同年十一月十日借款十萬元，因屆期無法清償，乃簽發面額十一萬二千元之
      借用證予被告丙○○○，嗣經被告丙○○○向臺灣臺北地方法院聲請強制執行
      ，經臺北地方法院以八十二年度民執庚字第七五一三號執行完畢。原告另於七
      十一年五月二十日向被告丙○○○借款五十萬元、同年六月四日借款四十萬元
      、同年六月八日借款二十萬元、同年六月十日借款十萬元、同年六月二十日借
      款五十萬元，同年十二月六日借款三十萬元，共計二百萬元，屆期均未獲清償
      ，經原告以坐落雲林縣斗南鎮○○○段八四之二號、八四之十一號、八四之十
      三號、八四之十四號、八四之十五號、八四之十六號土地設定六十萬元抵押權
      供被告丙○○○擔保，另簽發六張面額各為二十萬元之借用證予被告丙○○○
      ，經被告丙○○○向臺灣臺北地方法院聲請強制執行，由臺北地方法院以八十
      四年度民執天字第七三三號執行在案，被告丙○○○並未同意讓原告無息償還
      。
  三、證據：提出臺灣臺北地方法院七十七年九月十三日七十七民執宙字第六三五七
      號執行命令影本一份、七十九年五月十七日七十七民執宙字第六三五七號執行
      命令影本一份、八十二年八月二十三日八十二民執庚字第七五一三號執行命令
      影本一份、八十二年度促速字第Ｏ四二九八號支付命令影本一份、八十三年九
      月六日八十二民執宙字第七一五四號民事執行處通知影本一份、八十二年度北
      簡民字第三Ｏ五二號返還借款事件宣示判決筆錄暨確定證明書影本一份、八十
      七年六月二日北院義八十四民執天七三三字第一七三四Ｏ號函影本一份、八十
      四年二月六日八十四北院民執天字第七三三號執行命令影本一份、款項借用證
      影本七張、抵押權設定申請書影本一份、土地登記簿謄本六份、支票影本十二
      張、取款條影本十張、無償付息證明書影本一份為證。
丙、本院依職權調閱八十六年度執字第二Ｏ五五號強制執行卷宗、向臺灣臺北地方法
    院調閱八十七年度北簡字第二一五三號卷宗、向斗南地政事務所調閱斗南鎮○○
    段第二三Ｏ、二三一、二三二、三一Ｏ、三一六、三一七號土地之抵押權設定申
    請文件。
    理      由
壹、程序方面：
一、被告乙○○未於言詞辯論期日到場，核無民事訴訟法第三百八十六條各款所列情
    形，爰依原告之聲請，由其一造辯論而為判決。
二、按「訴狀送達後，原告不得將原訴變更或追加他訴；但經被告同意或不甚礙被告
    之防禦及訴訟之終結者，不在此限。」民事訴訟法第二百五十五條第一項定有明
    文。本件原告於訴狀送達後，追加訴之聲明「確認鈞院八十六年執字第二Ｏ五五
    號強制執行事件分配表中，被告甲○○應分配之債權原本金額超過四十萬元部分
    不存在」，雖經被告甲○○當庭表示不同意原告追加此項訴之聲明，惟本院斟酌
    原告追加此項訴之聲明並不甚礙被告之防禦及訴訟之終結，應予准許。
貳、實體方面：
一、原告起訴主張其於七十一年六月間，因分別積欠被告甲○○、丙○○○、乙○○
    本金二百十八萬元、二百萬元及五十萬元，乃與被告三人約定，由原告提供坐落
    雲林縣斗南鎮○○○段八四之二號、八四之十一號、八四之十三號、八四之十四
    號、八四之十五號及八四之十六號土地，共同設定本金一百四十萬元抵押權擔保
    被告甲○○之六十五萬元本金債權、被告丙○○○之六十萬元本金債權及被告乙○○之十五萬元本金債權一節，業據原告提出其於七十一年六月四日與被告簽立
    之協議書為證，且為被告甲○○、丙○○○當庭自認，並經本院向斗南地政事務
    所調閱上開抵押權設定登記資料及土地登記簿謄本查明無訛，堪信原告此項主張
    為真實。
二、原告另主張其設定上開抵押權擔保被告三人之債權時，曾與被告約定係屬無息清
    償，雙方亦未約定應給付遲延利息或違約金一節，未據被告乙○○到庭爭執，但
    為被告甲○○及丙○○○所否認，被告甲○○及丙○○○均辯稱抵押權設定契約
    書上即有應給付利息、遲延利息及違約金之約定等語，茲就原告應否給付被告三
    人上開抵押債務利息、遲延利息或違約金分述如下：
  (一)利息部分：
    原告主張兩造就上開抵押債務並未約定應給付利息一節，雖據其提出被告三人於
    七十一年六月四日所簽立之協議書一份為證，惟該份協議書之內容僅述及「前記
    支票執票人均同意債務人（票主）丁○○所有斗南鎮○○○段八四--二、八四--
    十一、八四--十三、八四--十四、八四--十五、八四--十六等六筆土地持分，設
    定抵押與債權人等三人先還三成，俟設定完畢後債務人即應將備殘餘七成借據換
    回執票人持有支票。惟原支票背書人應負責該借據連帶保證人，該借據自七十二
    年六月四日起每個月償還一成。」等語，並未提及該抵押權所擔保之債務應否給
    付利息、遲延利息或違約金等細節，依證據法則判斷，協議書上所未載明之事項
    ，並不必然足證雙方間確無該項約定，應再進一步探求其他積極證據藉以判斷兩
    造間是否有應給付利息、遲延利息或違約金之約定。經查，兩造於七十一年六月
    四日簽立協議書後，旋於七十一年六月五日委託代書周陳成向斗南地政事務所遞
    件代辦抵押權設定登記手續，有斗南地政事務所提供之抵押權設定登記申請書在
    卷可稽，兩造並於該抵押權設定契約書上約定利息「依各個債務契約分別規定」
    ，本件原告既主張各個債務契約並未約定應給付利息，則依民事舉證責任之分配
    ，應由主張兩造間就上開抵押債務有約定應給付利息之被告負舉證之責。被告甲○○、丙○○○均抗辯其與原告間就上開抵押債務曾分別約定應給付年息百分之
    五之利息一節，業據證人張鑾到庭具結證稱：「本件抵押權設定時我有在場，約
    定清償期是七十一年十二月五日，設定這三成之利息是私下和戊○○（原告之夫
    ）談的，約定半年期限內按法定利率計算利息‧‧‧」等語，且衡諸一般民間借
    款之常情，多有利息之約定，否則與原告非親非故之被告，實不可能無息借款予
    原告長達十餘年之久，被告此項抗辯洵堪採信。惟按「利息、紅利、租金、贍養
    費、退職金及其他一年或不及一年之定期給付債權，其各期給付請求權，因五年
    間不行使而消滅。」、「消滅時效，自請求權可行使時起算。」民法第一百二十
    六條、第一百二十八條前段分別定有明文，本件原告主張被告於本院八十六年度
    民執字第二Ｏ五五號強制執行事件所請求之利息均已逾五年請求權消滅時效一節
    ，經查，上開抵押債權之發生日期為七十一年六月五日，清償期限為七十一年十
    二月五日，被告本自七十一年六月五日起即可向原告請求給付抵押債權之利息，
    惟被告甲○○竟遲至八十六年六月十一日始以強制執行方式請求原告清償抵押債
    權本金六十五萬元及自七十一年十二月五日起算至同日止之利息八十九元，被告
    乙○○遲至八十八年一月二十八日始以參與分配方式請求原告清償抵押債權本金
    十五萬元及自七十一年十二月五日起算至同日止之利息二十一元，被告丙○○○
    亦遲至八十六年十月一日始以參與分配方式請求原告清償抵押債權本金六十萬元
    及自七十一年六月五日起算至七十一年十二月五日止之利息一萬五千一百二十三
    元，有本院八十六年度民執字第二Ｏ五五號強制執行事件卷證可稽，均已逾五年
    之請求權消滅時效。被告甲○○、丙○○○雖均辯稱期間曾多次向原告催討本息
    ，惟按民法第一百三十條規定：「時效，因請求而中斷者，若於請求後六個月內
    不起訴，視為不中斷。」，值是，被告甲○○、丙○○○縱然確曾於期間多次向
    原告催討本息，惟被告甲○○、丙○○○既未能提出其於請求後六個月內曾就該
    抵押債權起訴請求原告清償之證據，則時效亦視為不中斷。從而，被告甲○○於
    本院八十六年度民執字第二Ｏ五五號強制執行事件對原告所請求之八十九元利息
    、被告乙○○於本院八十六年度民執字第二Ｏ五五號強制執行事件對原告所請求
    之二十一元利息、被告丙○○○於本院八十六年度民執字第二Ｏ五五號強制執行
    事件對原告所請求之一萬五千一百二十三元利息，均已逾時效而消滅，不得再行
    請求原告給付。
  (二)遲延利息部分：
    原告主張兩造就上開抵押債務並未約定應給付遲延利息一節，雖未據被告乙○○
    到庭爭執，但亦為被告甲○○、丙○○○所否認，被告甲○○、丙○○○均辯稱
    兩造間確有約定應給付遲延利息，並按每百元日息一角計算（即年息百分之三十
    六，因超過民法第二百零五條所規定年息百分之二十之最高利率限制，故本院民
    事執行處以年息百分之二十計算抵押債權之遲延利息），並提出抵押權設定契約
    書為證，該契約書上確實記載「遲延利息每百元日息壹角計算」等字句，復經證
    人周陳成（即代辦抵押權設定登記手續之代書）到庭具結證稱：「‧‧‧他們當
    時來找我是向我說要辦理抵押權登記事項，並告訴我債權額及持分比例來辦理，
    我填妥聲請書之後還有讓他們看過再交給義務人簽名‧‧‧我是按照他們的約定
    來設定利息、違約金的‧‧‧」等語明確，被告此項抗辯洵堪採信。原告雖另提
    出七十二年二月一日之無償付息證明書主張該證明書為被告甲○○所出具，足可
    證明原告與被告甲○○間並無給付遲延利息之約定等語，惟查，被告甲○○否認
    該無償付息證明書上之「甲○○」簽名為其所親簽，且未授權他人代簽，而原告
    之訴訟代理人戊○○亦當庭自認該無償付息證明書上之全部文字，包括「甲○○
    」之姓名均為其所代筆，其並已將該無償付息證明書寄予被告甲○○蓋章確認後
    持以報稅之用，惟原告既未能提出該份無償付息證明書業經被告甲○○加蓋印章
    或按捺指印確認之證據，則其該份無償付息證明書之證據力自不足以證明被告甲○○於設定上開抵押權後確曾另與原告約定無庸給付遲延利息。又原告雖另提出
    其與被告丙○○○於七十二年五月九日所簽立之協議書一份，主張該協議書上既
    載有「若乙方（指原告）有能力，應按月攤還新台幣壹萬元，無息償還。」等字
    句，足以證明其與被告丙○○○間並無給付遲延利息之約定，然此節為被告丙○○○所否認，被告丙○○○抗辯上開文字之真意係指原告若能依照協議內容按月
    攤還一萬元，則被告丙○○○願意優待原告讓其無息償還，而原告若未能按月攤
    還一萬元，自應依原抵押權設定契約之約定給付遲延利息等語，經查，代撰上開
    七十二年五月九日協議書之證人林太郎到庭具結證稱：「‧‧‧印象中當事人約
    定要設定抵押權三成，以借據換回支票並按月清償，若債務人有能力按月清償就
    無息償還，但是未約定若未按月清償是否要付利息。」等語，且衡諸一般經驗法
    則，債權人為鼓勵債務人盡速清償債務以減少損失，多有以利息優惠債務人遵期
    清償之舉，而少見有債權人不論債務人拖延多久始能還清借款均願意無息優惠者
    ，是被告丙○○○辯稱協議書上「若乙方（指原告）有能力，應按月攤還新台幣
    壹萬元，無息償還。」之字句係指原告若能依照協議內容按月攤還一萬元，則被
    告丙○○○願意優待原告讓其無息償還，而原告若未能按月攤還一萬元，自應依
    原抵押權設定契約之約定給付遲延利息一節，較符合社會常情及經驗法則，原告
    此項主張不足採信。惟按「遲延利息亦為利息，縱將遲延利息解為賠償因債務人
    給付遲延所生相當利息之損害，亦應有民法第一百二十六條所定五年短期消滅時
    效之適用。」（最高法院七十三年度台上字第二三八三號裁判內容參照），揆諸
    前開利息部分之說明，本件被告既未能舉證證明有何請求權消滅時效中斷之事由
    存在，則原告主張被告甲○○於本院八十六年度民執字第二Ｏ五五號強制執行事
    件所請求原告給付自七十一年十二月六日起算至八十七年六月十九日止之遲延利
    息二百零二萬一千二百三十三元、被告乙○○所請求自七十一年十二月六日起算
    至八十七年六月十九日止之遲延利息四十六萬六千四百三十八元及被告丙○○○
    所請求自七十一年十二月六日起算至八十七年六月十九日止之遲延利息一百八十
    六萬五千七百五十三元，有五年請求權時效消滅之適用一節，為有理由。從而，
    被告甲○○所得請求之遲延利息為自八十二年六月二十日起算至八十七年六月十
    九日止，共計六十五萬元（以年息百分之二十計算），被告乙○○所得請求之遲
    延利息為自八十二年六月二十日起算至八十七年六月十九日止，共計十五萬元，
    被告丙○○○所得請求之遲延利息為自八十二年六月二十日起算至八十七年六月
    十九日止，共計六十萬元。
  (三)違約金部分：
    原告主張兩造就上開抵押債務並未約定應給付違約金一節，雖未據被告乙○○到
    庭爭執，但亦為被告甲○○、丙○○○所否認，被告甲○○、丙○○○均辯稱兩
    造間確有約定應給付違約金，並按每百元日息一角計算（即年息百分之三十六）
    ，並提出抵押權設定契約書為證，該契約書上確實記載「違約金仝右（即每百元
    日息壹角計算）」等字句，復經證人周陳成到庭具結證明該違約金之設定確係依
    據兩造之意為之無誤，堪信被告此項抗辯為真實。原告雖另提出七十一年六月五
    日之債權債務契約書為證，主張立據人陳莊虧即被告丙○○○已於協議書內表明
    「三、利息及違約金：無」，足證其與被告丙○○○間確無應給付違約金之約定
    一節，為被告丙○○○所否認，被告丙○○○抗辯原告所提出之上開債權債務契
    約書上「陳莊虧」之姓名並非伊所親簽，亦非由伊所蓋章，並當庭提出內容第一
    、二、四、五、六項均與上開債權債務契約書相同（包括筆跡、文字位置均相同
    ），惟第三項改為「利息及違約金：Ａ、利息：每萬元日息為五元計，每六個月
    期滿應繳納。Ｂ、違約金：每逾壹日每百元以日息壹角計。」，且未經被告丙○○○簽名，但有原告「丁○○」簽名之債權債務契約書，抗辯該債權債務契約書
    才係原告寄予被告丙○○○之真正契約書等語，經查，原告及被告丙○○○既均
    無法提出渠等各自持有之債權債務契約書原本供本院鑑定比對，其證據力自有可
    疑，應以兩造簽立債權債務契約書之當日即七十一年六月五日委託證人周陳成代
    辦之抵押權設定契約書上所約定之內容較為可信。另按「違約金之約定，為賠償
    給付遲延所生之損害，於債務人給付遲延時，債權人始得請求，既非定期給付之
    債務，其時效為十五年而非五年，亦無民法第一百四十五條第二項規定之適用。
    」（最高法院七十二年度台上字第一二二一號判決內容參照），是原告主張違約
    金請求權時效為五年，於法無據。又被告既未能舉證證明有何請求權消滅時效中
    斷之事由存在，則被告三人所得請求之違約金均係自七十二年六月二十日起算至
    八十七年六月十九日止。再者，當事人約定之違約金過高者，得由法院依職權予
    以酌減，本院審酌一般社會經濟狀況、債權人實際上所受損害及債務人如能如期
    履行債務時，債權人可享受之一切利益為衡量標準，認兩造所約定年息百分之三
    十六違約金確實過高，應酌減為年息百分之十為當。從而，被告甲○○所得請求
    之違約金為九十七萬五千元，被告乙○○所得請求之違約金為二十二萬五千元，
    被告丙○○○所得請求之違約金為九十萬元。
三、原告另主張其積欠被告甲○○之抵押債務本金六十五萬元部分，業據其清償二十
    五萬元予被告甲○○一節，為被告甲○○所否認，原告雖提出股東名簿一份、他
    項權利證明書一份及債權讓與契約書二份為證，惟上開股東名簿僅記載：七十一
    年十月七日受讓人張鑾持有股數四百股等字樣，並無法看出第三人張鑾究因何因
    受讓該股份，而上開他項權利證明書之權利人為丁○○、義務人為第三人林根針
    、債務人為第三人陳持青，另債權讓與契約書之立據人亦為原告與第三人楊森川
    及劉郁男，客觀上均無法看出該等證據與被告甲○○之抵押債權有何關聯，再者
    ，證人張鑾亦到庭具結證稱其自原告處受讓該四百股股份及五萬元之債權，均與
    被告甲○○之六十五萬元抵押債權無關等語，是原告此項主張未盡舉證之責，不
    足採信。
四、從而，本院八十六年度執字第二Ｏ五五號強制執行事件，就被告甲○○分配八十
    九元之利息應予剔除、分配二百零二萬一千二百三十三元之遲延利息應減為六十
    五萬元受分配、分配三百六十八萬八千七百五十元之違約金應減為九十七萬五千
    元受分配；就被告乙○○分配二十一元之利息應予剔除、分配四十六萬六千四百
    三十八元之遲延利息應減為十五萬元參與分配、分配八十五萬一千二百五十元之
    違約金應減為二十二萬五千元參與分配；就被告丙○○○分配一萬五千一百二十
    三元之利息應予剔除、分配一百八十六萬五千七百五十三元之遲延利息應減為六
    十萬元參與分配、分配三百四十萬五千元之違約金應減為九十萬元參與分配，至
    於原告其餘之請求均無理由，應予駁回之。
五、據上論結，原告之訴為一部有理由、一部無理由，依民事訴訟法第三百八十五條
    第一項前段、第七十九條但書，判決如主文。
中      華      民      國    八十九    年      三      月      七      日
                                    臺灣雲林地方法院民事庭
~B法      官  蔡佳玲
右為正本係照原本作成。
如對本判決上訴須於判決送達後二十日內向本院提出上訴狀。（須附繕本）
中      華      民      國    八十九    年       三     月      七      日
~B法院書記官  劉興錫


司法院資訊處製作；財團法人民間司法改革基金會備份。
